【裁判字號】    97,訴,2123
【裁判日期】    970730
【裁判案由】    加重強盜
【裁判全文】
臺灣臺中地方法院刑事判決              97年度訴字第2123號
公  訴  人  臺灣臺中地方法院檢察署檢察官
被      告  甲○○
                    （
選任辯護人  蔡嘉容律師
上列被告因加重強盜案件，經檢察官提起公訴（97年度偵字第93
90號），本院判決如下：
    主    文
甲○○犯攜帶兇器強盜罪，累犯，處有期徒刑柒年貳月。
    犯罪事實
一、甲○○前因違反毒品危害防制條例案件，經本院判處有期徒
    刑10月確定，於民國93年10月27日縮短刑期執行完畢。其於
    97年4月16日上午10時10分許，騎乘不知情之其姊張媛婷所
    有之車號TDB-689號（起訴書誤繕為JDB-689號）輕型機車，
    行經設於臺中市南屯區○○○路與永鎮巷口處之「一年級檳
    榔攤」前時，見該檳榔攤內僅有丙○○一人在顧店，有機可
    趁，即基於意圖為自己不法所有之犯意，先將前述機車駛入
    鄰近某巷內，並自該車置物箱內取出白色膠帶（未扣案）將
    該車車號遮貼住，且將客觀上具有危險性、足資為兇器使用
    之長約30公分、寬約5公分、黃色刀柄之不明刀械1把（未扣
    案）藏置於其身後後，再騎乘該車折返至前述檳榔攤旁監看
    ，迨約至同時22分許，其見四下無人，時機成熟，即騎乘上
    開機車至該檳榔攤前方暫停，而坐於該機車上，佯向丙○○
    稱欲買新臺幣（下同）50元之檳榔等語，丙○○不察，隨即
    依其言反身入內至冰箱取出檳榔。甲○○見此，旋即入店，
    趨近丙○○身旁，向丙○○稱：搶劫等語，而丙○○嗣甫取
    畢檳榔、關上冰箱，正轉身向外，誤以為甲○○係要購買飲
    料，反接續2次回問甲○○：要買什麼飲料等語，甲○○乃
    自其身後取出前述刀械，再向丙○○嚇稱：搶劫等語，丙○
    ○原不予理會，因甲○○復持前述刀械指向其胸前，並不斷
    向其嚇稱：把錢拿出來等語，遂因此心生畏懼而致不能抗拒
    ，乃或依甲○○之指示將店內某一收銀抽屜打開，或由甲○
    ○自行開啟該店內之另一收銀抽屜後，任令甲○○取走其內
    現金6,400元。期間，丙○○起身欲逃跑，僅挪動身體一步
    ，甲○○旋持刀指向丙○○，喝令其不准動等語，復於取畢
    現金後，再令丙○○蹲於店內沙發後方，丙○○聞言隨即辦
    理，甲○○始將前述刀械置於身後，轉身欲離去，然丙○○
    又起身欲察看其機車牌號，甲○○見此，乃再折返並取出前
    述刀械，向丙○○恫稱：不要動，要蹲好，如果再動，就要
    殺妳等語，丙○○因此即蹲下不敢妄動，甲○○始順利逃離
    現場。嗣其於97年4月17日上午9時40分許，在其位於臺中市
    南區○○○路295之2號4樓居處內，為警循線予以強制拘提
    到案（另扣得衣服、褲子各1件、及安全帽1頂、脫鞋1雙）
    。
二、案經臺中市警察局第四分局報請臺灣臺中地方法院檢察署檢
    察官偵查起訴。
    理    由
壹、程序部分：
    按被告以外之人（包括證人、鑑定人、告訴人、被害人及共
    同被告等）於審判外之陳述雖不符刑事訴訟法第159條之1至
    之4等4條之規定，而經當事人於審判程式同意作為證據，法
    院審酌該言詞陳述或書面陳述作成時之情況，認為適當者，
    亦得為證據；當事人、代理人或辯護人於法院調查證據時，
    知有刑事訴訟法第159條第1項不得為證據之情形，而未於言
    詞辯論終結前聲明異議者，視為有前項之同意，同法第159
    條之5定有明文。立法意旨在於傳聞證據未經當事人之反對
    詰問予以核實，原則上先予排除。惟若當事人已放棄反對詰
    問權，於審判程式中表明同意該等傳聞證據可作為證據；或
    於言詞辯論終結前未聲明異議，基於尊重當事人對傳聞證據
    之處分權，及證據資料愈豐富，愈有助於真實發見之理念，
    且強化言詞辯論主義，使訴訟程式得以順暢進行，上開傳聞
    證據亦均具有證據能力。另按刑事訴訟法第159條之5第2項
    所定：「當事人、代理人或辯護人於法院調查證據時，知有
    第159條第1項不得為證據之情形，而未於言詞辯論終結前聲
    明異議者，視為有前項之同意。」乃係基於證據資料愈豐富
    ，愈有助於真實發現之理念，酌採當事人進行主義之證據處
    分權原則，並強化言詞辯論主義，透過當事人等到庭所為之
    法庭法動，在使訴訟程式順暢進行之要求下，承認傳聞證據
    於一定條件內，得具證據適格。此種「擬制同意」，因與同
    條第一項之明示同意有別，實務上常見當事人等係以「無異
    議」或「沒有意見」表示之，斯時倘該證據資料之性質，已
    經辯護人閱卷而知悉，或自起訴書、原審判決書之記載而了
    解，或偵、審中經檢察官、審判長、受命法官、受託法官告
    知，或被告逕為認罪答辯或有類似之作為、情況，即可認該
    相關人員於調查證據之時，知情而合於擬制同意之要件（最
    高法院96年度臺上字第4174號判決要旨可資參照）。查本件
    證人丙○○於警偵訊之證述內容，及警卷所附車號TDB-689
    號輕型機車車籍查詢基本資料、臺中市警察局第四分局南屯
    派出所受理刑事案件報案三聯單、現場照片、路口監視器翻
    拍照片，及扣案之衣服、褲子各1件、暨安全帽1頂、脫鞋1
    雙，依卷證所示，其等作成或取得之狀態，並無違背其等個
    人意思而為陳述，或其他違法取供或不法取得之情形，證人
    丙○○於偵訊時並已經檢察官諭令具結（見偵卷第19頁），
    其證詞之可信性更已獲擔保，且本件公訴人、被告及選任辯
    護人於本院審理中表示對於上開證據之證據能力不爭執（見
    本院卷第29頁、第41至45頁），亦即對上開證據資料，於本
    院審理中復不爭執其等證據能力及真實性，足認並無顯不可
    信或係不法取得之情況，本院審酌其等之內容亦適宜為本案
    證據，是本件證人丙○○於警偵訊之證述內容，及警卷所附
    車號TDB-689號輕型機車車籍查詢基本資料、臺中市警察局
    第四分局南屯派出所受理刑事案件報案三聯單、現場照片、
    路口監視器翻拍照片，及扣案之衣服、褲子各1件、暨安全
    帽1頂、脫鞋1雙等於審判外之言詞、書面陳述，及扣案證物
    ，仍具有證據能力。
貳、實體部分：
一、上開事實，訊據被告甲○○於警偵訊及本院審理中除辯稱：
    當天伊並沒未持刀械犯案，亦未出言恐嚇，且僅搶了錢就走
    ，應成立搶奪罪，並非強盜罪云云。
二、經查：
  (一)被告於97年4月16日上午10時10分許，騎乘不知情之其姊張
    媛婷所有之車號TDB-689號輕型機車，行經設於臺中市南屯
    區○○○路與永鎮巷口處之「一年級檳榔攤」前時，見該檳
    榔攤內僅有丙○○一人在顧店，有機可趁，即基於意圖為自
    己不法所有之犯意，先將前述機車駛入鄰近某巷內，並自該
    車置物箱內取出白色膠帶（未扣案）將該車車號遮貼住，及
    其嗣即騎乘該機車折返至該檳榔攤旁監看，迨約至同時22分
    許，其見四下無人，時機成熟，即入內奪取現金6,400元而
    後離去之事實，業經被告於警偵訊及本院審理中供承不諱，
    核與證人丙○○於警偵訊及本院審理中證述其遭被告奪取財
    物之經過情節大致相符，復有車號TDB-689號輕型機車車籍
    查詢基本資料、臺中市警察局第四分局南屯派出所受理刑事
    案件報案三聯單、現場照片、路口監視器翻拍照片等附卷可
    稽，及衣服、褲子各1件、暨安全帽1頂、脫鞋1雙等扣案可
    憑，堪信被告此部分自白應係真實，而可相信。
  (二)又被告如何於前述時地，騎乘上開機車至「一年級檳榔攤」
    前方暫停，並坐於該機車上，佯向證人丙○○表示欲買50元
    之檳榔等語，及證人丙○○如何不察，隨依其言反身入內至
    冰箱取出檳榔、關上冰箱，正轉身向外之際，發現被告已悄
    然趨近身旁，且向其揚稱搶劫等語，而其卻又如何誤認被告
    係要購買飲料，反接續2次回問被告：要買什麼飲料等語，
    ，及被告嗣又如何自身後取出前述刀械，再向其嚇稱：搶劫
    等語，而其原不予理會，因被告復持前述刀械指向其胸前，
    並不斷向其嚇稱：把錢拿出來等語，遂因此心生畏懼而致不
    能抗拒，乃或依被告之指示將店內某一收銀抽屜打開，或由
    被告自行開啟該店內之另一收銀抽屜後，任令被告取走其內
    現金6,400元，暨其又如何於此際，起身欲逃跑，然僅挪動
    身體一步，即遭被告發覺而持刀再予相向，喝令其不准動等
    語，復於取畢現金後，再令其蹲於店內沙發後方，及被告如
    何於轉身離去之際，因發現證人丙○○再度起身欲察看機車
    牌號，乃再折返並取出前述刀械，向證人丙○○恫稱：不要
    動，要蹲好，如果再動，就要殺妳等語，證人丙○○因此即
    蹲下不敢妄動，被告始順利逃離現場等經過情節，業經證人
    丙○○於警偵訊及本院審理中證述綦詳，核與被告前揭自白
    不諱之內容相符，復有臺中市警察局第四分局南屯派出所受
    理刑事案件報案三聯單、現場照片、路口監視器翻拍照片等
    附卷可稽。而證人丙○○與被告素不相識，復無恩怨，僅因
    本案始偶然相遇，為被告、證人丙○○分別陳明甚詳，衡之
    常情，證人丙○○即無捏詞攀誣被告，致陷偽證或誣告罪責
    之必要。是堪信證人丙○○上開不利於被告之證述內容，應
    與事實相符，而可採為被告論罪科刑之依據。是被告辯稱空
    言未攜帶刀械，亦未出言恐嚇云云，容非事實，已不可信。
  (三)況證人丙○○自警詢時起，乃至於本院審理中，均證稱被告
    當時確有持刀，該刀長約30公分、寬約5公分、黃色刀柄等
    語不移，證人丙○○於本院審理中更補充結證：「（本院問
    ：事發經過？）‧‧‧我不想理他。他就一直拿刀子說把錢
    拿出來，他把刀子指向我的胸口正面，當時我們兩人站的很
    近，刀子沒有碰觸我的身體。他刀子指向我的時候，我害怕
    ，所以我把抽屜打開‧‧‧」、「（本院問：確定歹徒有持
    刀？）確定，如果沒有拿刀子為何我有拿錢給他‧‧‧」等
    語。則衡以常情，若非被告確已持刀強脅，證人丙○○又豈
    會從不予理會之態度，突然轉而完全聽令，可見被告斯時確
    有持刀作案之情事，更徵被告辯稱未持刀犯案云云，無非避
    重就輕之詞，尚難以採信。
  (四)又關於被告所得現金之數額，質之被告於警偵訊及本院審理
    中，均一致供承係6,400元等語。另證人丙○○雖於警偵訊
    及本院審理中表示係約9,000元餘等語，惟其於本院審理中
    亦證稱：「（本院問：損失的財物如何得知？）因為我放在
    兩個抽屜，上面的那個抽屜錢比較多，是要給飲料商錢的就
    是那些錢，差不多有9,000多元。因為當天要支付的飲料錢
    是7,000多元，下面抽屜是早上營業所得，還有要找零用的
    錢，是否確定是9,000元，我不確定。只是事後大略的估算
    。」等語，可見證人丙○○係事後方清點財物，且僅概略估
    算損失而已，而酌以被告係以重刑行為圖取財物，對犯罪所
    得自係高度關心，故其於作案後，隨即清點所得，亦屬必然
    ，乃本院認就本件犯罪所得現金之金額，應以被告所述較為
    可信，爰依被告上開所供為本案此部分實體認定之根據。
  (五)綜上所述，本案事證明確，被告犯行洵堪認定。
三、按搶奪與強盜雖同具不法得財之意思，然搶奪係乘人不備，
    公然掠取他人之財物，如施用強暴脅迫，至使不能抗拒而取
    其財物或令其交付者，則為強盜罪（最高法院64年臺上字第
    1165號判例參照）。又強盜罪之所謂「不能抗拒」，係指行
    為人所為之強暴、脅迫等不法行為，就當時之具體事實，予
    以客觀之判斷，足使被害人身體上或精神上達於不能或顯難
    抗拒之程度而言（最高法院94年度臺上字第2266號裁判要旨
    可資參照）。至所謂強暴、脅迫之手段，祇須抑壓被害人之
    抗拒，足以喪失其意思自由為已足，縱令被害人實際並無抗
    拒行為，仍於強盜罪之成立不生影響（最高法院92年度臺上
    字第4240號裁判要旨參照）。而查本件被告攜帶前述刀械快
    速進入上開檳榔攤內內，並趨近證人丙○○之身體，嗣立於
    證人丙○○之側，先向證人丙○○稱：搶劫等語，見證人丙
    ○○未明其義，反回問其要買什麼飲料等語後，再自其身後
    取出前述刀械，向證人丙○○嚇稱：搶劫等語，嗣見證人丙
    ○○不予理會，復再持前述刀械指向其胸前，並不斷向其嚇
    稱：把錢拿出來等語，且斯時雖正白晝，然證人丙○○僅獨
    自一人在店內看店等各情，均如前述，不復贅敘。則依通常
    人之心理狀態，驟然間遇到，當會慮及被告可能隨時持刀傷
    害人之生命、身體，且案發時，證人丙○○係一女子而獨自
    在店內看店，亦無法期待其會有積極之反抗行為，此觀被告
    復自承係見證人丙○○一人顧店，有機可趁，始臨時起意作
    案等語，乃即被告亦係認證人丙○○以一女子而獨自顧店，
    ，較不會反抗，易於控制，而有助於犯罪之實現一情，即可
    明證。再酌以證人丙○○於本院審理中亦一再證稱：「（本
    院問：事發經過？）‧‧‧他就一直拿刀子說把錢拿出來，
    他把刀子指向我的胸口正面，當時我們兩人站的很近，刀子
    沒有碰觸我的身體。他刀子指向我的時候，我害怕，所以我
    把抽屜打開‧‧‧」、「（本院問：確定歹徒有持刀？）確
    定，如果沒有拿刀子為何我有拿錢給他。我只是不知道刀子
    的種類、形式，刀刃的長度大約是30公分左右，但到底實際
    上多長我不知道。因為當時我被嚇到，很害怕，所以沒有看
    清楚。」等語，足認證人丙○○處此情況，顯已完全喪失其
    意思、行動自主之能力，而陷於不能抗拒之程度；則被告在
    證人丙○○不能抗拒時取他人財物，當構成強盜行為（見上
    開最高法院判決要旨）。再按所謂兇器，其種類並無限制，
    凡客觀上足以對人之生命、身體、安全構成威脅，具有危險
    性之兇器為已足，並不以攜帶之初有行兇之意圖為必要（最
    高法院79年臺上字第5253號判例意旨參照）。而本件被告於
    強盜證人丙○○時所持之不明刀械1把，雖未扣案，且證人
    丙○○於本院審理中亦證稱其當時被嚇到、很害怕，未看清
    楚該刀之種類、形式等語，致無從明確查驗得悉其材質。但
    證人丙○○自警詢時起，乃至於本院審理中，均證稱被告當
    時有持刀，該刀長約30公分、寬約5公分、黃色刀柄等語不
    變，而衡以證人丙○○業已成年，復有相當之生活、工作經
    驗，其對於所謂刀械之概念，應有相當充足之認識，自無誤
    認或陳述錯誤之可能，是其證稱被告所持以犯罪者係屬「刀
    械」者，應無疑義。而一般稱「刀械」者，雖其因其用途而
    異其材質，但均屬足以傷害人之生命、身體之物。況證人丙
    ○○於本院審理中結稱：「（本院問：確定歹徒有持刀？）
    確定，如果沒有拿刀子為何我有拿錢給他‧‧‧」等語，苟
    非被告所持刀械客觀上已達於具有危險性，足以傷害人之生
    命、身體之程度，證人丙○○又豈會聽令行事。因此可見被
    告斯時所持用之前述刀械，確為足以傷害人之生命、身體之
    兇器。是核本件被告所為係犯強盜既遂而有刑法第321條第1
    項第3款之情形，應論以同法第330條第1項攜帶兇器強盜既
    遂罪。被告、選任辯護人辯稱被告所為係犯搶奪既遂罪云云
    ，尚有誤會，不可採信。被告前因違反毒品危害防制條例案
    件，經本院判處有期徒刑10月確定，於93年10月27日縮短刑
    期執行完畢之事實，有臺灣高等法院被告前案紀錄表在卷可
    查，其受有期徒刑執行完畢後，於5年以內再故意犯本件有
    期徒刑以上之罪，依刑法第47條第1項之規定，構成累犯，
    並應加重其刑。爰審酌被告正值青壯，不思循正軌謀求生活
    之資，竟藉以攜帶兇器強盜獲利之心態可議，並造成證人丙
    ○○之精神驚嚇，暨所屬商店財物上相當之損害，惡性非輕
    ，惟念其犯罪後於警偵訊及本院審理中坦承大部分之犯行，
    僅辯稱未持刀犯案，應僅成立搶奪罪云云，態度甚可，併參
    酌證人丙○○於本院審理中亦表示：「辯護人說被告搶我的
    錢，我要害他，原本我還不想要報警，我自己的抽屜幾個我
    自己不會知道嗎？如果被告沒有拿刀我為何要拿錢給他。其
    餘沒有意見，請法院依法處理」等之意見，及其犯罪所得非
    鉅、犯罪過程中未另對證人丙○○實施其他具體傷害行為等
    一切情狀，量處如主文所示之刑。至供被告犯罪所用之白色
    膠帶、前述刀械1把等，因未扣案，為免將來執行之困難，
    爰不併予宣告沒收。又扣案之衣服、褲子各1件、及安全帽1
    頂、脫鞋1雙，係被告平日之穿著，非供本案犯罪之刻意裝
    扮，業經被告陳明甚詳，經核非直接供本案犯罪所用之物，
    尚與沒收之要件不合，爰不予以宣沒收。
據上論斷，應依刑事訴訟法第299條第1項前段，刑法第330條第1
項、第47條第1項，判決如主文。
本案經檢察官乙○○到庭執行職務。
中    華    民    國    97    年    7     月    30    日
                  刑事第14庭    審判長法  官  陳  葳
                                      法  官  劉逸成
                                      法  官  林世民
上正本證明與原本無異。
如不服本判決，應於收受送達後10日內向本院提出上訴書狀（應
敘述具體理由並附繕本）。
上訴書狀如未敘述理由，應於上訴期間屆滿後20日內補提理由書
於本院。
                                      書記官  紀俊源
中    華    民    國    97    年    7     月    30    日
附錄論罪科刑法條：
中華民國刑法第330條
犯強盜罪而有第321條第1項各款情形之一者，處7年以上有期徒
刑。
前項之未遂犯罰之。


司法院資訊處製作；財團法人民間司法改革基金會備份。
